【裁判字號】    90,重上更(四),171
【裁判日期】    901121
【裁判案由】    違反著作權法
【裁判全文】
臺灣高等法院刑事判決                        九十年度重上更(四)字第一七一號
    上  訴  人  臺灣臺北地方法院檢察署檢察官
    被      告  甲○○
右上訴人因被告違反著作權法案件，不服臺灣臺北地方法院八十四年度訴字第九四號
，中華民國八十四年六月七日第一審判決（起訴案號：臺灣臺北地方法院檢察署八十
三年度偵字第一○六一四號、第一六六二一號）提起上訴，經判決後，由最高法院第
四次發回更審，本院判決如左：
    主  文
上訴駁回。
    理  由
一、公訴意旨略以：被告甲○○（起訴書及原審判決均誤書為「胡兆陽」）原係華國
    視聽股份有限公司（下稱華國公司）總經理，與嘉利傳播股份有限公司（下稱嘉
    利公司）負責人葉迺迪（業經本院於八十五年四月三十日以八十四年度上訴字第
    四七六九號判決無罪確定在案）、嘉利公司董事陳宜華（現為董事長，業經本院
    於八十六年九月二十六日以八十六年度上更(一)字第五九０號判決無罪，由最高法
    院於八十八年十一月四日以八十八年度台上字第六二六六號判決駁回上訴確定在
    案）及三清影視有限公司（下稱三清公司）負責人劉清水（業經本院於八十五年
    四月三十日以八十四年度上訴字第四七六九號判決無罪確定在案）、模你達視聽
    有限公司（下稱模你達公司）負責人李金入（業經本院於八十五年四月三十日以
    八十四年度上訴字第四七六九號判決無罪確定在案）基於共同之犯意，明知華國
    公司就如附表所列當時中華電視台所製作之節目於民國七十八年七月卅一日前雖
    因當時中華電視台所屬之華視文化事業股份有限公司（下稱華視公司）之授權而
    享有家電錄影帶國內版權及發行權，三清公司與華國公司所訂立之合約亦約定三
    清公司就合約所定節目經華國公司授予而享有之發行權、拷貝權僅得用於錄影帶
    出租店出租予二分之一吋錄影帶家電錄放影機播映，及模你達公司與華視公司所
    訂立之合約，則係約定模你達公司就合約所定時數訂購之節目，經華視公司授予
    而享有之發行權、拷貝權，在歌仔戲部分，發行地區以新加坡、馬來西亞地區為
    限，歌仔戲以外之電視節目部分，則以除台澎金馬、共產國家以外之亞洲地區為
    限，且僅限使用於家電錄放影機，然均無有線電視網及無線電視網之播映權，竟
    由被告甲○○於七十六年間至七十七年四月卅日前將如附表所示節目中三清公司
    並無發行權、拷貝權之「洛陽橋」、「煙雨花樓」、「好鄰居」、「媽媽我愛你
    」、及其他名稱不詳節目之母帶交付三清公司劉清水擅自重製，連同三清公司僅
    有家電錄影帶國內發行權、拷貝權之「媽媽請你保重」、「周公與桃花女」節目
    帶，與模你達公司李金入就模你達公司所訂購之「紅塵客」、「斷情劍」、「十
    二生肖」、「金鵰玉芙蓉」、「蚱蜢與公雞」、「土地公」等節目錄影帶，分別
    交由嘉利公司葉迺迪、陳宜華於八十二年七月廿六日提供予不知情之友聯全線傳
    播事業股份有限公司（下稱友聯公司）透過有線電視公開放映播送，而均以此為
    常業，案經華視公司告訴等情，因認被告甲○○涉有著作權法第九十四條、第九
    十一條第一項、第九十二條之罪嫌云云。
二、按犯罪事實應依證據認定之，無證據不得推定其犯罪事實，又不能證明被告犯罪
    者，應諭知無罪之判決，分別為刑事訴訟法第一百五十四條、第三百零一條第一
    項所明文規定。又刑事訴訟法上所謂認定犯罪事實之證據，係指足以認定被告確
    有犯罪行為之積極證據而言，該項證據自須適合於被告犯罪事實之認定，始得採
    為斷罪資料，亦迭經最高法院著有判例可稽（二十九年上字第三一０五號、六十
    九年台上字第四九一三號）。
三、訊據被告甲○○堅決否認有違反著作權法之犯行，辯稱：伊原為華國公司總經理
    ，中華電視股份有限公司（原名華視文化事業股份有限公司），將中華電視台製
    作之電視節目錄影帶除在無線電視播映之權利外均授權華國公司處理，華國公司
    再於七十三年間將部分節目授權三清公司發行，後因三清公司虧損甚鉅，其乃應
    劉清水之請求陸續將授權範圍內之節目及授權範圍以外部分原本欲消磁之其他節
    目母帶交付三清公司處理，該等授權曾經董事會同意，且華國公司係採總經理制
    ，其本身亦有權決定，並未逾越中華電視股份有限公司之授權範圍，華國公司成
    立之目的即在全權獨家處理華視公司節目之著作權事宜，為華視公司之替身，華
    視公司為發行其電視節目帶，當然概括授權予華國公司，華視公司與華國公司之
    授權契約乃概括地例示「家電錄影帶授予華國公司除台灣地區無線電視播映權以
    外之一切發行權利，華國公司既有上開權利範圍，則華國公司與三清公司授權契
    約之簽訂乃明載有、無線電視公司播放權之除外，此自難證明我自始有侵害著作
    權犯意，又當時空白帶買不到，空白帶較節目帶珍貴，由此益見並無侵害著作權
    之必要等語。
四、經查：
  (一)被告甲○○於擔任華國公司總經理期間之七十六年至七十七年四月三十日前之間
    ，曾將公訴意旨所指之「洛陽橋」、「媽媽請你保重」等戲劇節目錄影母帶讓與
    三清公司劉清水，業據被告甲○○供承不諱，核與同案被告劉清水供述之情節相
    符，且同案被告劉清水於本院前審八十四年五月三十一日審理時曾提出部分母帶
    經本院上訴審勘驗無訛，另告訴人華視公司職員吳桂清於偵查中亦坦承告訴人曾
    向劉清水買回母帶未果等語（見八十三年偵字第一六六二一號卷、第五十四頁反
    面），足徵同案被告劉清水確持有該等節目母帶無訛。
  (二)公訴人雖據以指稱被告甲○○有違反著作權法之犯行，惟查華視公司於七十三年
    八月一日與華國公司簽訂之授權書（見八十三年偵字第一六六二一號卷第三十三
    頁），將中華電視台製作播出之電視節目之家電錄影帶國內外「版權」及「發行
    權」授與華國公司，其後於七十五年八月一日、七十六年七月廿一日、七十七年
    七月廿一日所訂之授權書三件（見同上偵查卷，第三十四至第三十六頁）除約定
    歌仔戲部分除外，其餘之內容亦均相同，有上開授權書附卷可稽。而華視公司既
    將所製作之播出節目之電視節目之家電錄影帶國內外「版權」及「發行權」授與
    華國公司，則華國公司就如附表所列當時中華電視台所製作之節目於民國七十八
    年七月卅一日前自有權將上開電視節目重製並發行家電錄影帶。
  (三)又查於七十三年十月一日由被告甲○○代表華國公司與三清公司簽約，將部分中
    華電視台所製作之節目，授與發行權、拷貝權予三清公司，所訂立之合約亦約定
    三清公司就合約所定節目經華國公司授予而享有之發行權、拷貝權僅得用於錄影
    帶出租店出租予二分之一吋錄影帶家電錄放影機播映，此有合約書影本一份附卷
    （見同上偵查卷第二十頁至第三十一頁）可稽，雖被告甲○○於七十六年間至七
    十七年四月卅日退休前將上開合約書標的以外之電視節目，即如附表所示節目中
    三清公司並無發行權、拷貝權之「洛陽橋」、「煙雨花樓」、「好鄰居」、「媽
    媽我愛你」、及其他名稱不詳節目之母帶交付三清公司，並授權同案被告劉清水
    重製，惟該等電視節目既經華視公司授與「版權」及「發行權」予華國公司，而
    被告甲○○當時既為華國公司總經理，該等授權事項之處理仍屬其執行職務之範
    圍內之行為，則其本於華視公司授與「版權」及「發行權」及華國公司之代表權
    ，將該等節目母帶讓與三清公司劉清水重製之行為，難認被告有違反著作權法之
    刑責可言。
  (四)至事後同案被告劉清水於將該等節目授權嘉利公司之同案被告葉迺迪、陳宜華，
    再由同案被告陳宜華於八十二年七月二十六日提供予友聯公司透過有線電視公開
    放映播送部分，雖已踰越華視公司授與華國公司電視節目之家電錄影帶國內外「
    版權」及「發行權」明文規定之授權範疇，惟此部份透過有線電視公開放映播送
    之行為，距被告甲○○將上開節目錄影帶交由三清公司重製之時間，已有五年以
    上，且查無積極證據足以證明與被告甲○○有關，自不能同案被告劉清水所交付
    嘉利公司之上開錄影帶來源，係原由華國公司所授權轉讓，即推論被告甲○○知
    情。再雖公訴人以被告甲○○與同案被告葉迺迪、陳宜華曾合組與嘉利公司經營
    業務性質相近之嘉譽傳播股份有限公司（下稱嘉譽公司），其間關係密切，而推
    論被告甲○○難對上開節目錄影帶用於有線電視播放有違反著作權情事諉為不知
    ，惟嘉譽公司係於八十二年十月間始經核准登記成立，並未參與該透過有線電視
    公開放映播送之行為，並經檢察官偵查屬實，而不起訴處分確定在案，有不起訴
    處分書附卷（見偵字第一六六二一號卷第一○六頁至第一○七頁）可稽，嘉利公
    司、嘉譽公司分屬不同之公司，尚難以被告甲○○為嘉譽公司股東，而認被告胡
    兆陽亦參與嘉利公司之經營，而採為對被告甲○○不利之認定。
  (五)至公訴人所指訴同案被告模你達公司李金入向華視公司直接所訂購之「紅塵客」
    、「斷情劍」、「十二生肖」、「金鵰玉芙蓉」、「蚱蜢與公雞」、「土地公」
    等節目錄影帶，交由同案被告陳宜華於八十二年七月廿六日提供予不知情之友聯
    公司透過有線電視公開放映播送部分，係因搬運公司人員搬運錯誤所致，而同案
    被告陳宜華亦經本院判決無罪確定，此部份亦難認與被告甲○○有關。
  綜上所述，被告甲○○於任職華國公司總經理期間之七十六年間至七十七年四月卅
  日前，將華視公司所製作之節目錄影帶交付與同案被告三清公司劉清水重製之行為
  ，並未踰越華視公司就上開節目錄影帶所授與華國公司之「版權」及「發行權」，
  而事後同案被告劉清水於將該等節目授權嘉利公司之同案被告葉迺迪、陳宜華，及
  同案被告模你達公司李金入向華視公司直接所訂購之「紅塵客」、「斷情劍」、「
  十二生肖」、「金鵰玉芙蓉」、「蚱蜢與公雞」、「土地公」等節目錄影帶，交由
  同案被告陳宜華，再由同案被告陳宜華於八十二年七月二十六日提供予友聯公司透
  過有線電視公開放映播送之行為，亦查無積極證據足以證明與被告甲○○有關，此
  外復查無其他積極證據足以證明被告甲○○有違反著作權法之犯行，揆諸首揭說明
  ，自屬不能證明被告甲○○犯罪。
五、原審因認被告甲○○犯罪不能證明，而為無罪之諭知，採證、論理、用法，核無
    不合，檢察官上訴意旨，仍執陳詞，指摘原判決不當，請求撤銷改判，為無理由
    ，本院自應予以駁回。
據上論斷，應依刑事訴訟法第三百六十八條，判決如主文。
本案經檢察官劉斐玲到庭執行職務。
中      華      民      國    九十    年     十一     月    二十一    日
與
                              臺灣高等法院刑事第 十五  庭
                                  審判長法  官  房  阿  生
                                        法  官  鄧  振  球
                                        法  官  雷  元  結
右正本證明與原本無異。
如不服本判決應於收受送達後十日內向本院提出上訴書狀，其未敘述上訴之理由者並
得於提起上訴後十日內向本院補提理由書（均須按他造當事人之人數附繕本）。
                                        書記官  梁  雅  華
中      華      民      國    九十      年     十一     月    二十一    日


司法院資訊處製作；財團法人民間司法改革基金會備份。
